臺灣高等法院高雄分院刑事判決　　　　 94年度上訴字第263號
上　訴　人　臺灣高雄地方法院檢察署檢察官
被　　　告　己○○
被　　　告　甲○○
上列上訴人因被告等違反藥事法等案件，不服臺灣高雄地方法院
93 年 度訴字第1345號中華民國93年12月30日第一審判決（起訴
案號：臺灣高雄地方法院檢察署93年度偵緝字第881 號），提起
上訴，本院判決如下：
    主  文
原判決撤銷。
己○○、甲○○共同連續製造偽藥，己○○處有期徒刑壹年貳月
，甲○○處有期徒刑壹年；又共同意圖為自己不法之所有，以詐
術使人將本人之物交付，各處有期徒刑陸月；己○○應執行有期
徒刑壹年陸月，甲○○應執行有期徒刑壹年肆月，緩刑年。
    事  實
一、己○○、甲○○為夫妻關係，均明知未取得合法醫師資格，
    不得擅自執行醫療業務，又明知未經衛生主管機關核准，不
    得擅自製造偽藥販賣，乃竟共同基於擅自執行醫療業務及製
    造偽藥販賣之概括犯意聯絡，自民國（下同）89年4 月間某
    日起至91年4 月間某日止，在高雄市苓雅區○○○路79號所
    開設之「永昌堂中醫診所」，由未取得醫師資格之己○○先
    後為患者乙○○、丙○○、丁○○、辛○○、庚○○、戊○○等人，以把脈、針灸、舌下看診等方式，擅自執行醫療業
    務，並以共同在上址未經核准連續擅自製造之「肝炎散」、
    「女金丹」等偽藥，由甲○○依己○○之處方，以每瓶新臺
    幣（下同）2,500 元至3,000 元之價格，分別販賣與上開患
    者服用。己○○、甲○○又另行起意，共同意圖為自己不法
    之所有，於91年1 月間某日，在上址診所內，共同向乙○○
    詐稱彼等與財團法人資訊工業策進會南區資訊處處長簡爾熟
    識，簡爾有人脈關係，能取得股市內線消息，股市將飆至
    8,000 點，要集資與簡爾共同投資股票，由彼等操作，穩賺
    不賠云云，鼓吹乙○○投資，致乙○○信以為真，陷於錯誤
    ，而於同年2 月25日，匯款350 萬元至己○○、甲○○指定
    之華信銀行高雄分行帳號第0000000000000 號邱玲玉（己○○之妹）帳戶內。己○○得款後，並未以之購買股票。嗣乙○○見股價漲至7,000 多點，向己○○表示要將股票賣出，
    己○○、甲○○即不見面。經乙○○向簡爾查詢，獲悉己○○並未與簡爾集資購買股票，簡爾亦未釋放內線消息與己○○，始知受騙。
二、案由乙○○訴經高雄市政府警察局苓雅分局移送臺灣高雄地
    方法院檢察署檢察官偵查起訴。
    理  由
一、被告己○○、甲○○於本院審理中，未作任何陳述及答辯，
    依彼等於原審法院審理時，對於上開未取得醫師資格，而在
    所開設之「永昌堂中醫診所」，由己○○為患者乙○○、丙○○、丁○○、辛○○、庚○○及戊○○等人，以把脈、針
    灸、舌下看診等方式，擅自執行醫療業務，並共同未經核准
    擅自製造「肝炎散」、「女金丹」等偽藥，由甲○○依己○○之處方，將「肝炎散」或「女金丹」，以每瓶2,500 元至
    3, 000元之價格，販賣與上開患者乙○○等人服用等事實，
    均供承不諱。此部分事實，並據證人乙○○、丙○○、丁○○、庚○○、戊○○、辛○○等人分別於原審偵審中證述無
    訛（偵緝字第1262號卷第44、45、72、73頁、偵字第21924
    號卷第32、33頁、原審卷第100-107 、121 、122 、123 、
    124 頁），復有乙○○向被告等購買之「肝炎散」三瓶及「
    女金丹」一瓶扣案可佐。該三瓶「肝炎散」及一瓶「女金丹
    」，依其品名及劑型判定，均應以藥品管理，如係未經核准
    擅自製造者，即屬藥事法第20條所稱之偽藥，此有行政院衛
    生署92年9 月2 日署授藥字第0920001675號函在卷足憑（偵
    緝字第1262號卷第58頁）。是被告己○○、甲○○之上開自
    白，與事實相符，事證明確。證人丙○○、丁○○、庚○○
    、戊○○、辛○○於偵查中向檢察官所為之陳述，並無顯不
    可信之情況，依刑事訴訟法第159 條之1 第2 項規定，自得
    採為認定事實之證據。
二、被告己○○於原審法院審理時，否認有向告訴人乙○○詐取
    350 萬元，辯稱：該350 萬元，係伊向乙○○借的，伊並未
    向乙○○表示簡爾有內線消息，要與簡爾集資購買股票云云
    。惟查，上開此部分事實，已據證人即告訴人乙○○於原審
    具結證實（原審卷第126 頁），並有乙○○匯款350 萬元至
    邱玲玉帳戶之電匯匯款回條影本1 份附卷可稽（警卷第3 頁
    ）。被告甲○○於原審法院審理中，曾為認罪之供承（原審
    卷第108 頁），嗣後未再為否認犯罪之抗辯。而被告2 人均
    未與簡爾洽談有內線消息，股市看漲至8,000 多點，要集資
    購買股票等情，亦據證人簡爾於檢察官偵查中具結證實（偵
    字第21924 號卷第32頁反面）。被告2 人以投資股市購買股
    票為詞，取得乙○○之350 萬元後，而無法提出購買股票之
    有關資料，顯見並未將該款購買股票，是被告2 人意圖為自
    己不法之所有，施用詐術，使乙○○陷於錯誤，而交付財物
    之詐欺事證明確，犯行洵堪認定。證人簡爾於偵查中向檢察
    官所為之陳述，亦無顯不可信之情況，依上開說明，仍具有
    證據能力。
三、按醫師法第28條所稱之醫療行為，係指直接涉及可使病情變
    化之行為，凡以治療、矯正或預防人體疾病、傷害、殘缺為
    目的，所為之診察、診斷及治療，或基於診察、診斷結果，
    以治療為目的，所為之處方、用藥、施術或處置等行為之全
    部或一部之總稱，此為行政院衛生署65年4 月6 日衛署醫字
    第107880號函所釋明。又未經核准，擅自製造之藥品，即為
    偽藥，為藥事法第20條第1 款所明定。又醫師法第28條第1
    項於91年1 月16日修正公布，於同年月18日生效施行。被告
    2 人之行為跨越新舊法，應適用修正後規定為裁判。又藥事
    法於93年4 月21日修正公布，於同年月23日生效施行。新法
    第82條第1 項就製造偽藥罪，最高法定刑由7 年以下有期徒
    刑，得併科新臺幣15萬元以下罰金，提高為10年以下有期徒
    刑，得併科新臺幣1,000 萬元以下罰金；新法第83條第1 項
    之販賣偽藥罪，最高法定刑由5 年以下有期徒刑，得併科新
    臺幣10萬元以下罰金，提高為7 年以下有期徒刑，得併科新
    臺幣500 萬元以下罰金；比較新舊法，均以舊法之規定為有
    利於被告，依刑法第2 條第1 項但書規定，自應適用修正前
    之舊法為裁判。
四、查被告己○○、甲○○未取得合法醫師資格，擅自執行醫療
    業務，並以擅自製造之偽藥、處方販賣與所醫療之患者，又
    意圖為自己不法之所有，以詐術使人將本人之物交付，核被
    告等所為，均有犯醫師法第28條第1 項前段之未取得合法醫
    師資格擅自執行醫療業務罪；修正前藥事法第82條第1 項及
    第83條第1 項之製造偽藥罪及販賣偽藥罪；刑法第339 條第
    1 項之詐欺取財罪。被告2 人就上開行為，有犯意聯絡及行
    為分擔，均為共同正犯。被告甲○○雖未為患者把脈、針灸
    、舌下看診等醫療行為，但己○○為患者診療後，被告甲○○即在旁依己○○之處方抓藥給患者等情，為證人乙○○所
    證實，而「永昌堂中醫診所」係被告2 人所開設，則被告甲○○顯係以自己犯罪之意思，參予擅自執行醫療業務罪構成
    要件以外之行為，仍應共負共同正犯刑責（最高法院66年台
    上字第2527號判例參照）。被告2 人先後多次製造偽藥、販
    賣偽藥，時間緊接，各犯同一之罪名，顯係基於概括犯意反
    覆為之，均應依連續犯規定，以一罪論。被告2 人連續製造
    偽藥，連續販賣偽藥及擅自執行醫療業務等罪間，有方法結
    果之牽連關係，應從一重之連續製造偽藥罪處斷。公訴人雖
    僅就販賣偽藥罪起訴，因製造偽藥罪部分，與起訴之販賣偽
    藥罪及擅自執行醫療業務罪間，有牽連犯之裁判上一罪關係
    ，為起訴效力所及，自應併予審理。被告2 人所犯之詐欺取
    財罪，與上開各罪間，犯意各別，應予分論併罰。公訴意旨
    認此部分詐欺取財罪與上開各罪間，有方法結果之牽連關係
    ，尚有未洽。
五、原審分別論被告2 人罪刑，固非無見，惟查，(一)被告2 人所
    犯醫師法第28條第1 項前段擅自執行醫療業務罪，其行為跨
    越新舊法，應適用新法為裁判，原審適用修正前之舊法規定
    ，尚有未洽。(二)被告2 人所犯詐欺取財罪（投資股票部分）
    ，原審判決認為不能證明犯罪，而不另為無罪之諭知（公訴
    人認與擅自執行醫療業務，販賣偽藥間，有牽連犯之裁判上
    一罪關係），亦有未合。檢察官上訴意旨指摘原判決此部分
    不當，為有理由，自應將原判決此部分及定執行刑部分撤銷
    改判。爰審酌被告2 人未取得合法醫師資格，擅自執行醫療
    業務，又未經核可製造偽藥販賣與患者，危害國人健康及政
    府醫藥之管理，犯罪後坦承部分犯行，及未曾發生醫療糾紛
    ，暨詐得財物後，已償還告訴人100 萬元（為告訴人乙○○
    所陳明）等一切情狀，分別量處如主文所示之刑，並定其應
    執行刑如主文所示。又被告甲○○未曾受有期徒刑以上刑之
    宣告，此有臺灣高等法院被告全國前案紀錄表在卷可按，而
    其夫即被告己○○如經判決確定，將受刑之執行，其家庭成
    員，有賴被告甲○○之照護，是其經此刑之宣告，當知警惕
    ，應無再犯之虞，本院認其所宣告之刑，以暫不執行為適當
    ，併予宣告緩刑年。至被告己○○係「永昌堂中醫診所」
    主事人，未具醫師資格而擅自執行醫療業務，又製造偽藥販
    賣與患者服用，雖未造成醫療糾紛，但已危害國人健康及政
    府之醫藥管理，審理中又未見有悔悟之意，本院依檢察官之
    上訴意旨認為不宜為緩刑宣告。又扣案之上開「肝炎散」3
    瓶及「女金丹」1 瓶等偽藥，係證人乙○○向被告2 人購買
    者，已非被告2 人所有，故不能宣告沒收。另乙○○提出之
    「風肺散」1 瓶及未標品名者1 瓶，因行政院衛生署無法判
    定是否偽藥，有上開衛生署函可按，且亦係證人乙○○向被
    告2 人所購買，已非被告2 人所有，故不能宣告沒收，併予
    明。
五、公訴意旨另以：被告己○○、甲○○2 人未具醫師資格，在
    上址開設「永昌堂中醫診所」，使乙○○、丁○○、丙○○
    、辛○○、庚○○、戊○○等人陷於錯誤，誤認己○○、甲○○為合法之中醫師，經己○○為患者診療後，再由己○○
    、甲○○交付自製之偽藥與患者服用，而向乙○○等人詐得
    約30多萬元；因認被告2 人另涉犯刑法第339 條第1 項之詐
    欺取財罪嫌等情。惟查，未取得合法醫師資格者所為之醫療
    行為，是否涉及詐欺犯行，應依具體情事認定，不能一概而
    論。據證人乙○○於原審具結證稱：伊女戊○○罹患鼻炎蔓
    延成中耳炎，經己○○診療約半個月，即已痊癒，至目前皆
    未復發，我覺得病看好就好，是否有執照不是很重要等語（
    原審卷第122 、129 頁），另證人辛○○亦證稱：伊因偏頭
    痛，經己○○把脈診療及煎服草藥後，就診約2 、3 次，即
    已痊癒等語（原審卷第101 、103 頁）。又證人丙○○、庚○○、丁○○均係乙○○之介紹，而前往給被告己○○診療
    ，為證人乙○○所證實（原審卷第125 頁）。由是可見，乙○○係因其自己及女兒戊○○至被告處就診，具有成效，始
    再介紹親友丙○○等人前往診療無疑。證人丙○○、庚○○
    及丁○○於檢察官偵查中，均未為有受詐騙之陳述。綜上所
    ，被告2 人之為上開患者診療給藥，均具成效，其所收取
    之費用，應屬其診療行為之代價，難認有不法所有意圖而施
    用詐術，患者乙○○等人均已達其就診之目的，即所支付之
    費用，並非陷於錯誤而交付, 是被告2 人此部分行為，尚不
    構成詐欺罪責。因公訴人認此部分與前開擅自執行醫療業務
    ，販賣偽藥等罪間，有牽連犯之裁判上一罪關係，故不另為
    無罪之諭知。
據上論斷，應依刑事訴訟法第369 條第1 項前段、第364 條、第
299 條第1 項前段，醫師法第28條第1 項前段、修正前藥事法第
82條第1 項、第83條第1 項、刑法第339 條第1 項、刑法第11條
前段、第2 條第1 項但書、第28條、第56條、第55條、第74條第
1 款，罰金罰鍰提高標準條例第1條前段，判決如主文。
本案經檢察官方娜蓉到庭執行職務。
中　　華　　民　　國　　94　　年　　5 　　月　　31　　日
                  刑事第八庭    審判長法  官  惠光霞
                                      法  官  李淑惠
                                      法  官  洪慶鐘
以上正本證明與原本無異。
製造偽藥部分如不服本判決應於收受本判決後10日內向本院提出
上訴書狀，其未敘述上訴理由者，並得於提起上訴後10日內向本
院補提理由書狀（均須按他造當事人之人數附繕本）「切勿逕送
上級法院」。
詐欺部分不得上訴。
中　　華　　民　　國　　94　　年　　6 　　月　　2 　　日
　　　　　　　　　　　　　　　　　　　書記官  呂素珍
附錄本件判決論罪科刑法條：
醫師法第28條第1項前段
未取得合法醫師資格，擅自執行醫療業務者，處 6 個月以上 5
年以下有期徒刑，得併科新臺幣30萬元以上150 萬元以下罰金，
其所使用之藥械沒收之。
修正前藥事法第82條第1項
製造或輸入偽藥或禁藥者，處7 年以下有期徒刑，得併科新台幣
15萬元以下罰金。
修正前藥事法第83條第1項
明知為偽藥或禁藥，而販賣、供應、調劑、運送、寄藏、牙保、
轉讓或意圖販賣而陳列者，處5 年以下有期徒刑，得併科新臺幣
10萬元以下罰金。
刑法第339條第1項
意圖為自己或第三人不法之所有，以詐術使人將本人或第三人之
物交付者，處5 年以下有期徒刑、拘役或科或併科1 千元以下罰
金。
                                         ＨＡ
